【裁判字號】    97,聲,144
【裁判日期】    970123
【裁判案由】    聲請撤銷羈押
【裁判全文】
臺灣嘉義地方法院刑事裁定               97年度聲字第144號
受處分  人
即  被  告  甲○○
                    （現羈押於臺灣嘉義看守所）
上列受處分人因違反公職人員選舉罷免法案件（臺灣嘉義地方法
院檢察署97年度選偵字第5號），經本院受命法官為羈押之處分
，受處分人對於該處分不服，聲請本院撤銷，本院裁定如下：
    主  文
本件聲請駁回。
    理  由
一、聲請意旨略以：
(一)、本件是否有共犯，在偵查中業經檢察官派遣諸多警員，四處
    在嘉義縣水上鄉寬士村查訪未果始起訴，顯見偵查作為已查
    無實證可證明尚有共犯，而受處分人是否有買票端憑蕭素妙
    個人主觀之臆測（我想應該是要買票），賄選之兩造意思表
    示是否有明示或默示之合致顯有疑義。且苟證人已證述明確
    ，是否有賄選之默示合致，純屬法律之評價與是否羈押並無
    關聯。況偵查已終結並無保全證據之新鮮性免遭污染之虞，
    原處分僅審酌勾串證人羈押之必要性，而輕忽人權之保障。
(二)、審酌被告有無羈押之必要，除被告犯罪嫌疑已屬重大外，應
    基於訴訟進行程度、犯罪性質、犯罪實際情狀及其他一切情
    事，審慎斟酌有無上開保全或預防目的，依職權妥適裁量，
    俾能兼顧國家刑事追訴、刑罰權之順暢執行及人權保障。而
    是否有串證之虞，應就案件進行情形及所舉證人與被告之關
    係等因素，判斷被告是否有此等行為之虞。蓋刑事訴訟法第
    101條之羈押，涉及人身自由，不可徒憑主觀之認定。而原
    「裁定」（按應為「處分」之誤）顯已與上開規定有違，為
    此聲請撤銷原裁定，另為適法之裁定云云。
二、本件應屬聲請撤銷受命法官關於羈押之處分，而非抗告：
(一)、按對於受命法官所為關於羈押之處分有不服者，受處分人得
    聲請所屬法院撤銷或變更之，又依本編規定得提起抗告，而
    誤為撤銷或變更之聲請者，視為已提抗告；其得為撤銷或變
    更之聲請而誤為抗告者，視為已有聲請，刑事訴訟法第416
    條第1項第1款、第418條第2項分別定有明文。
(二)、查本件受處分人因涉犯公職人員選舉罷免法第99條第1項、
    第2項之罪，經檢察官提起公訴，嗣經本院受命法官於97年1
    月14日訊問後，認為受處分人犯罪嫌疑重大，且有事實足認
    為有勾串共犯及證人之虞，並有非予羈押，顯難進行審判之
    事由，而諭命羈押在案（本院97年度選訴字第1號案卷第9頁
    、13頁）。
(三)、至受處分人固不服本院受命法官所為上開關於羈押之處分，
    而提起「抗告」（本院97年度聲字第144號案卷第1頁），惟
    按受處分人對於受命法官所為關於羈押之處分有不服者，係
    聲請所屬法院撤銷或變更之，且得為撤銷或變更之聲請而誤
    為抗告者，視為已有聲請，均業如前述，因此，本件受處分
    人固係提起「抗告」，惟參諸前述，應視為受處分人係聲請
    本院撤銷受命法官所為關於羈押之處分，合先敘明。
三、本件受處分人係以羈押原因不存在為由，聲請本院撤銷受命
    法官所為關於羈押之處分，爰就本件羈押之要件是否具備論
    述如下：
(一)、本件受處分人犯罪嫌疑是否重大：
１、按刑事訴訟法第101條第1項所謂「犯罪嫌疑重大」，係指就
    現有之證據，依辦案之經驗法則，足認被告成立犯罪之可能
    性甚大（亦即係指有具體事由足以令人相信被告很可能涉嫌
    其被指控之犯罪，與認定犯罪事實所依憑之證據需達毫無合
    理懷疑之程度者，尚屬有間），其與案情是否重大、罪名是
    否重大不同（法院辦理刑事訴訟案件應行注意事項第28點參
    照）。
２、查本件受處分人經法官訊問後坦認有於97年1月2日下午5時
    30分許，前去蕭素妙家中交付新台幣（下同）6千元予蕭素
    妙（本院97年度選訴字第1號案卷第8頁），復經證人蕭素妙
    、周天勝證述在卷，並有錄音譯文1紙，扣案之6千元現金、
    電費收據2紙、水費收據1紙、繡有「正港愛台灣，翁重鈞志
    工」之背心1件，搜索扣押筆錄2紙、嘉義縣水上鄉翁重鈞樁
    腳名冊1紙、戶籍謄本4紙在卷足憑，且受處分人所辯，難謂
    與常情無間，尚難遽加採信，足認為受處分人犯罪嫌疑重大
    （按羈押與否之審查，其目的僅在判斷有無實施羈押強制處
    分之必要，並非認定被告有無犯罪之實體審判程序，故關於
    羈押之要件，無須經嚴格證明，以經釋明得以自由證明為已
    足；至於被告是否成立犯罪，乃本案實體上應予判斷之問題
    ，又因本件尚未經實體審理，因此，本院認為本件尚無必要
    ，就各證人之供述內容及各項證據方法與待證事實之關聯性
    ，詳予敘明）。
(二)、本件是否有事實足認為有勾串共犯或證人之虞：
１、本件有勾串之虞之證人存在：
２、依案件之性質、態樣（本件行賄罪、受賄罪於犯罪型態上係
    屬於所謂之對向犯）、審判之進展及被告供述態度（被告矢
    口否認有行賄之犯意，然其所辯又尚難逕予採信）綜合判斷
    之，證人在客觀上有被勾串之可能。
３、又本件「可能」須傳訊證人蕭素妙進行交互詰問（惟是否傳
    訊由兩造及審理本案之法院決定之），而參酌證人蕭素妙與
    受處分人之關係（彼此係屬於同村之鄰居關係，且係屬於對
    向犯之關係）、尚待調查證據對於本案待證事實之重要性等
    因素，既有證人尚待傳訊，且為同村之鄰里關係，如不予羈
    押，受處分人非無可能勾串、影響證人而為虛偽陳述之虞，
    是為確保證據之存在及真實之訴訟目的，避免案情陷於晦暗
    ，應認羈押原因仍然存在。
(三)、本件是否有羈押之必要性：
１、按是否有羈押之必要性，應參酌案件之性質、羈押後對被告
    家屬及其他關係人可能造成之不利益及對被告本人人格發展
    、健康狀況、職業等人生重大事項及社會安全等之影響，並
    考量訴訟程序之進行、是否足以確保證據之存在及事實等羈
    押之目的，總合判斷之。
２、查本件檢察官起訴之罪名為投票行賄罪，衡諸本罪之性質，
    證據本易受到影響，而使案情陷於昏暗，又受處分人為47年
    1月24日生，年僅49歲（偵卷第2頁），身體應尚屬康健，本
    院法官訊問時受處分人亦未提出身體有何不適之情，受處分
    人之職業為嘉義縣水上鄉寬士村村長（偵卷第2頁），羈押
    處分對於受處分人之職業，亦尚不致生重大影響，另參以羈
    押之強制處分應有助於證據之保全及確保訴訟程序之順利進
    行，且限制受處分人之自由，與案件之作用及刑罰重要性，
    亦非不相當，其他刑事保全程序措置（如命具保），亦難認
    足以確保訴訟之進行，可見，羈押手段所欲達成之目的與干
    預被告之自由法益間，難認有悖於比例原則，因此，本院受
    命法官所為羈押之處分，應難認有悖於必要性。
四、綜上，因本件受處分人犯罪嫌疑重大，且有事實足認為有勾
    串共犯或證人之虞，羈押受處分人亦難謂無必要性，準此，
    受處分人聲請撤銷本院受命法官關於羈押之處分，自難謂為
    有理由，應予駁回。
據上論斷，應依刑事訴訟法第416條第4項、第412條，裁定如主
文。
中    華    民    國    97    年    1     月    23    日
                  刑事第五庭    審判長法  官  林信旭
                                      法  官  蔡廷宜
                                      法  官  張道周
上列正本證明與原本無異。
本件不得抗告。
中    華    民    國    97    年    1     月    23    日
                                      書記官  賴琪玲


司法院資訊處製作；財團法人民間司法改革基金會備份。
